ACORDAO-COMPLETO-2412958

ACÓRDÃO 10192/2020 ATA 33/2020 - PRIMEIRA CÂMARA

VISTOS, relatados e discutidos estes autos de tomada de contas especial instaurada em razão da não aprovação das contas e a inexecução parcial dos serviços, relativamente ao convênio 3608/2001, firmado em 31/12/2001, entre a Fundação Nacional de Saúde (Funasa) e o município de Buerarema/BA, cujo objeto foi a construção do sistema de abastecimento de água no município.
ACORDAM os ministros do Tribunal de Contas da União, reunidos em sessão da 1ª Câmara, diante das razões expostas pelo relator, em:
9.1. rejeitar as alegações de defesa apresentadas pelo Sr. Orlando de Oliveira Filho e pela empresa Construnor - Construções do Nordeste Ltda.
9.2. julgar irregulares as contas do Sr. Orlando de Oliveira Filho, com fundamento nos arts. 1º, I, 16, III, "b" e "c" da Lei 8.443/1992;
9.3. condenar o Sr. Orlando de Oliveira Filho ao pagamento das quantias abaixo especificadas, atualizadas monetariamente e acrescidas de juros de mora calculados a partir das respectivas datas até a do efetivo recolhimento, fixando o prazo de 15 (quinze) dias, a contar da notificação, para que comprove, perante o Tribunal (art. 214, III, 'a', do RI/TCU) , o recolhimento da quantia devida à Fundação Nacional de Saúde, na forma da legislação em vigor, conforme valores e datas abaixo discriminados:
	Data de ocorrência
	Valor (R$) 

	8/11/2002
	12.000,00

	20/11/2002
	6.000,00

	11/7/2002
	4.830,96

9.4. condenar o Sr. Orlando de Oliveira Filho, solidariamente com a empresa Construnor -  Construções do Nordeste Ltda., ao pagamento das quantias abaixo especificadas, atualizadas monetariamente e acrescidas de juros de mora calculados a partir das respectivas datas até a do efetivo recolhimento, fixando o prazo de 15 (quinze) dias, a contar da notificação, para que comprovem, perante o Tribunal (art. 214, III, 'a', do RI/TCU) , o recolhimento da quantia devida à Fundação Nacional de Saúde, na forma da legislação em vigor, conforme valores e datas abaixo discriminados:
	Data de ocorrência
	Valor (R$) 

	13/8/2002
	38.104,15

	13/9/2002
	26.245,56

	30/9/2002
	13.216,19

	4/11/2002
	35.803,51

	9/4/2003
	22.044,44

	6/6/2003
	11.000,00

9.5. aplicar ao Sr. Orlando de Oliveira Filho a multa prevista no art. 57 da Lei 8.443/1992, no valor de R$ 46.000,00 (quarenta e seis mil reais) , fixando o prazo de 15 (quinze) dias, a contar da notificação, para que comprove, perante o Tribunal (art. 214, III, 'a', do RI/TCU) , o recolhimento da dívida aos cofres do Tesouro Nacional, atualizada monetariamente desde a data do presente acórdão até a do efetivo recolhimento, se for paga após o vencimento, na forma da legislação em vigor;
9.6. aplicar à empresa Construnor - Construções do Nordeste Ltda. a multa prevista no art. 57 da Lei 8.443/1992, no valor de R$ 40.000,00 (quarenta mil reais) , fixando o prazo de 15 (quinze) dias, a contar da notificação, para que comprove, perante o Tribunal (art. 214, III, 'a', do RI/TCU) , o recolhimento da dívida aos cofres do Tesouro Nacional, atualizada monetariamente desde a data do presente acórdão até a do efetivo recolhimento, se for paga após o vencimento, na forma da legislação em vigor;
9.7. autorizar, desde logo, nos termos do art. 28, II, da Lei 8.443/1992, a cobrança judicial das dívidas;
9.8. remeter cópia desta deliberação à Procuradoria da República no Estado da Bahia, em cumprimento ao art. 16, § 3º, da Lei 8.443/1992.

Tomada de contas especial em razão da não aprovação das contas e a inexecução parcial dos serviços, relativamente a convênio, cujo objeto foi a construção do sistema de abastecimento de água no município.

Primeira Câmara

Município de Buerarema/BA.

3. Interessados/Responsáveis:
3.1. Interessado: Fundação Nacional de Saúde (26.989.350/0001-16)
3.2. Responsáveis: Acdc Construcoes Eireli - Me (13.690.292/0001-83); Orlando de Oliveira Filho (XXX.130.305-XX).

13.1. Ministros presentes: Walton Alencar Rodrigues (Presidente), Benjamin Zymler, Bruno Dantas e Vital do Rêgo.
13.2. Ministro-Substituto presente: Weder de Oliveira (Relator).

ACORDAO-COMPLETO-2546348

Acórdão 5265/2022 - Primeira Câmara

WEDER DE OLIVEIRA

Reproduzo, a seguir, com ajustes de forma, a instrução da Secretaria de Controle Externo de Tomada de Contas Especial (Secex-TCE) , inserta à peça 135 dos presentes autos:
"INTRODUÇÃO
1.	Trata-se de Tomada de Contas Especial instaurada pela Fundação Nacional de Saúde (Funasa) , em desfavor do Sr. Orlando de Oliveira Filho, ex-Prefeito do Município de Buerarema/BA (Gestão 2001-2004 e 2005-2008) , em razão da impugnação parcial das despesas do Convênio 3608/2001, Siafi 440019 (Peça 1, p. 19) , firmado entre a Funasa e o referido município, e que tinha por objeto a construção do Sistema de Abastecimento de Água no município, conforme Plano de Trabalho à Peça 1 (p. 7) , em decorrência de irregularidades na execução física do ajuste.
HISTÓRICO	
2.	O Convênio 3608/2001 foi firmado em 31/12/2001 no valor de R$ 210.526,32, sendo R$ 200.000,00 à conta do concedente e R$ 10.526,32 referentes à contrapartida financeira do convenente. Teve vigência de 31/12/2001 a 31/12/2002, sendo prorrogado por meio do Termo Aditivo/Carta Reversal até 31/12/2003 (Peça 1, p. 40) com mais 60 dias de prazo para a apresentação da prestação de contas. Os recursos foram liberados por meio da Ordem Bancária 2002OB008276 (Peça 1, p. 31) , e creditados na conta específica do ajuste em 11/7/2002 (Peça 8, p. 4) .
3.	As obras foram fiscalizadas in loco pela Funasa em 5/12/2002 (Peça 2, p. 9) e 20/8/2003 (Peça 2, p. 10) .
4.	O empreendimento também foi fiscalizado por meio de vistoria realizada pela Caixa Econômica Federal (CEF) em 6/1/2004, conforme relatório à Peça 2, p. 3, e pela Controladoria Geral da União (CGU) , em novembro/2008, de acordo com o Relatório de Fiscalização 1244 à Peça 134, p. 31-35.
5.	A prestação de contas, e posteriores complementações, enviadas ao concedente por meio dos elementos às Peças 3 (p. 29-50) , 4 e 5 (p. 6-46) , foi analisada por meio do Parecer Financeiro 045/2007 (Peça 6, p. 46) . A Tomada de Contas Especial foi instaurada em razão das seguintes irregularidades apontadas no referido parecer:
	a) impugnação de 83,23% do valor, relativo à não execução física dos serviços conforme Parecer Técnico da DIESP/FUNASA/BA de 6/1/2004; 
	b) não aplicação dos recursos no mercado financeiro no período de 11/7/2002 a 6/6/2003, contrariando o que determina o parágrafo 1º, incisos I e II do artigo 20 da IN/STN 01/97; 
	c) ausência do número do convênio e carimbo de atesto nas Notas Fiscais 001201, 001232, 001245, 001266, 001361 e 001396, contrariando o art. 30 da IN/STN 01/97 e art. 63, parágrafo segundo, inciso III, da Lei 4.320/64; 
	d) ausência de comprovantes de recolhimento dos tributos ISS, INSS e IRRF das Notas Fiscais 001201, 001232, 001245, 001266, 001361 e 001396; 
	e) os recursos destinados ao PESMS - Programa de Educação em Saúde e Mobilização Social - no valor de R$ 6.315,79, não foram aplicados conforme parecer da ASCOM (contrapartida) ; 
	f) despesas efetuadas com pagamento de Sentenças Judiciais, no valor de R$ 18.000,00, sendo R$ 12.000,00 em 8/11/2002 e R$ 6.000,00 em 20/11/2002, não previstas no Plano de Trabalho, conforme Relação de Pagamentos e Extrato Bancário.
6.	Por meio da Notificação 031/TCE/PORT. 248/07, datada de 8/10/2007 (Peça 7, p. 2) , a Funasa notificou o Sr. Orlando de Oliveira Filho da reprovação da prestação de contas, requerendo a devolução dos recursos. O Aviso de Recebimento (AR) à Peça 7 (p. 16) confirma o recebimento da notificação pelo responsável.
7.	O Relatório de Auditoria 214581/2009 da Controladoria Geral da União (Peça 7, p. 34) também chegou às mesmas conclusões. Após serem emitidos o Certificado de Auditoria, o Parecer do Dirigente e o Pronunciamento Ministerial (Peça 7, p. 36-38) , o processo foi remetido a esse Tribunal.
8.	No âmbito do Tribunal, o processo foi julgado na Sessão de 20/11/2012 da Primeira Câmara (peça 17) , ocasião em que foi prolatado o Acórdão 7123/2012 (Rel. Min. Weder de Oliveira) , julgando irregulares as contas do ex-Prefeito Orlando de Oliveira Filho, condenando-o ao recolhimento do débito apurado, em parte de forma solidária com a empresa contratada para realização das obras, a Construnor - Construções do Nordeste Ltda. Adicionalmente, o Tribunal aplicou aos responsáveis, individualmente, a multa prevista no art. 57 da Lei 8.443/1992.
9.	Os responsáveis interpuseram recurso de reconsideração à referida decisão. O recurso interposto pelo ex-Prefeito Orlando de Oliveira Filho foi provido, com a prolação do Acórdão 1039/2018-TCU-Primeira Câmara (Peça 94) , nos seguintes termos:
9.1. conhecer do Recurso de Reconsideração interposto por Orlando de Oliveira Filho, para, no mérito, dar-lhe provimento; 
9.2. considerar nula a citação de Orlando de Oliveira Filho; 
9.3. tornar insubsistente o Acórdão 7123/2012-TCU-Primeira Câmara, em razão de ser nula a citação de Orlando de Oliveira Filho; 
9.4. retornar estes autos ao relator a quo, para que proceda a nova citação de Orlando de Oliveira Filho e reavalie o mérito destas contas especiais; 
9.5. dar ciência desta deliberação ao recorrente, à Construnor Construções do Nordeste Ltda., à Procuradoria da República no Estado da Bahia, e à Fundação Nacional de Saúde.
10.	Na instrução precedente (Peça 108) , analisando-se os documentos constantes dos autos, em consonância com o determinado no referido decisum, concluiu-se pela necessidade de realização de nova citação do ex-Prefeito Orlando de Oliveira Filho, solidariamente, em parte do débito apurado, com a empresa Construnor - Construções do Nordeste.
11.	Em cumprimento ao pronunciamento da unidade (Peça 110) foi efetuada a citação dos responsáveis.
12.	O Sr. Orlando de Oliveira Filho foi devidamente citado por meio do Ofício 0108/2019-TCU/SECEX-BA (Peça 123) , endereçado ao seu Procurador (Peças 30 e 73) , o qual foi devidamente recebido em 14/2/2019, conforme Aviso de Recebimento (AR) à Peça 125.
13.	Para citar a empresa Construnor - Construções do Nordeste Ltda. a unidade técnica expediu o Ofício 2905/2018-TCU/SECEX-TCE (Peça 113) , encaminhado ao endereço indicado no Sistema da Receita Federal (Peça 111) . O expediente foi devolvido pelos Correios com a observação 'Mudou-se' (Peça 116) . Encaminhou-se então o Ofício 0053/2019-TCU/SECEX-TCE (Peça 121) ao sócio-administrador da empresa, no endereço apurado na pesquisa à peça 119. A comunicação foi devolvida pelos Correios com a observação 'Recusado' (Peça 122) .
14.	Após ter sido frustrada a citação da empresa Construnor - Construções do Nordeste Ltda. pela via postal, a medida foi realizada por meio do Edital 14-SEC-BA, publicado no Diário Oficial da União de 26/3/2019 (Peça 129) , conforme proposto na instrução à Peça 127.
15.	O Sr. Orlando de Oliveira Filho, após ter requerido prorrogação de prazo (Peça 120) , apresentou suas alegações de defesa à Peça 126.
16.	Transcorrido o prazo regimental, a empresa Construnor - Construções do Nordeste Ltda. permaneceu silente, devendo ser considerado revel, nos termos do art. 12, §3º, da Lei 8.443/1992.
[Análise dos pressupostos de procedibilidade da IN/TCU 71/2012]
17.	Verifica-se que não houve o transcurso de mais de dez anos desde o fato gerador sem que tenha havido a notificação do responsável pela autoridade administrativa federal competente (art. 6º, inciso II, c/c art. 19 da IN/TCU 71/2012, modificada pela IN/TCU 76/2016) , uma vez que os recursos foram transferidos em 11/7/2002 (Peça 8, p. 4) , e o responsável foi notificado sobre as irregularidades pela autoridade administrativa competente em 26/10/2007 (Peça 7, p. 16) , por meio da Notificação 031/TCE/PORT. 248/07, datada de 8/10/2007 (Peça 7, p. 2) .
EXAME TÉCNICO
Da validade da citação da empresa
18.	Preliminarmente, cumpre tecer breves considerações sobre a forma como são realizadas as comunicações processuais no TCU. A esse respeito, destacam-se o art. 179, do Regimento Interno do TCU (Resolução 155, de 4/12/2002) , e o art. 4º, inciso III, § 1º, da Resolução TCU 170, de 30 de junho de 2004, in verbis:
'Art. 179. A citação, a audiência ou a notificação, bem como a comunicação de diligência, far-se-ão: 
I - mediante ciência da parte, efetivada por servidor designado, por meio eletrônico, fac-símile, telegrama ou qualquer outra forma, desde que fique confirmada inequivocamente a entrega da comunicação ao destinatário; 
II - mediante carta registrada, com aviso de recebimento que comprove a entrega no endereço do destinatário; 
III - por edital publicado no Diário Oficial da União, quando o seu destinatário não for localizado (...) 
Art. 3º As comunicações serão dirigidas ao responsável, ou ao interessado, ou ao dirigente de órgão ou entidade, ou ao representante legal ou ao procurador constituído nos autos, com poderes expressos no mandato para esse fim, por meio de: 
I - correio eletrônico, fac-símile ou telegrama; 
II - servidor designado; 
III - carta registrada, com aviso de recebimento; 
IV - edital publicado no Diário Oficial da União, quando o seu destinatário não for localizado, nas hipóteses em que seja necessário o exercício de defesa'. 
Art. 4º. Consideram-se entregues as comunicações: 
I - efetivadas conforme disposto nos incisos I e II do artigo anterior, mediante confirmação da ciência do destinatário; 
II - realizadas na forma prevista no inciso III do artigo anterior, com o retorno do aviso de recebimento, entregue comprovadamente no endereço do destinatário; 
III - na data de publicação do edital no Diário Oficial da União, quando realizadas na forma prevista no inciso IV do artigo anterior. § 1º O endereço do destinatário deverá ser previamente confirmado mediante consulta aos sistemas disponíveis ao Tribunal ou a outros meios de informação, a qual deverá ser juntada ao respectivo processo (...) '.
19.	Bem se vê, portanto, a validade da citação da empresa Construnor - Construções do Nordeste Ltda. via Edital, que, neste caso, foi realizada após esgotadas as tentativas para citação via postal, conforme informação dos itens 13-14.
Defesa anterior da empresa
20.	Nos processos do TCU, a revelia não leva à presunção de que seriam verdadeiras todas as imputações levantadas contra os responsáveis, diferentemente do que ocorre no processo civil, em que a revelia do réu opera a presunção da verdade dos fatos narrados pelo autor. Dessa forma, a avaliação da responsabilidade do agente não pode prescindir da prova existente no processo ou para ele carreada. 
21.	Ao não apresentar sua defesa, a empresa Construnor - Construções do Nordeste Ltda. deixou de produzir prova da regular aplicação dos recursos sob sua responsabilidade, em afronta às normas que lhe impõem a obrigação legal de, sempre que demandada pelos órgãos de controle, apresentar os documentos que demonstrem a correta utilização das verbas públicas, a exemplo do contido no art. 93 do Decreto-Lei 200/67: 'Quem quer que utilize dinheiros públicos terá de justificar seu bom e regular emprego na conformidade das leis, regulamentos e normas emanadas das autoridades administrativas competentes.' 
22.	Mesmo as alegações de defesa não sendo apresentadas, considerando o princípio da verdade real que rege esta Corte, procurou-se buscar, em manifestações da sociedade empresária na fase interna desta Tomada de Contas Especial, e na fase externa, já no âmbito do Tribunal, se havia algum argumento que pudesse ser aproveitado a seu favor. 
23.	Reanalisando os autos, verificou-se que, após a primeira citação (Peça 9, p. 44) , a Construnor apresentou alegações de defesa (Peça 10, p. 3-9) , argumentando a improcedência da conclusão do parecer técnico, e que o problema não é a inexecução física do convênio, mas o não envio da prestação de contas pelo Município de Buerarema/BA.
24.	Os argumentos foram rejeitados no despacho da subunidade (Peça 10, p. 26-29) , e no Voto condutor do Acórdão 7123/2012-TCU-Primeira Câmara (Rel. Min. Weder de Oliveira) , às Peças 17 e 18, resultando na condenação da referida empresa ao pagamento do débito apurado na TCE, solidariamente com o ex-Prefeito Orlando de Oliveira Filho.
25.	Irresignada, a Construnor recorreu da referida decisão (Peça 35) , argumentando que: realizou R$ 203.806,32 e recebeu R$ 181.719,11; foi condenada com base em laudo de vistoria realizada por empresa de terceirizada da CEF, que omitiu os serviços realizados na Vila Operária; se os gestores não procuraram finalizar ou colocar o sistema de tratamento de água em operação, devem ser penalizados, e não a empresa que lá estava exclusivamente para realizar serviços de engenharia.
26.	Os argumentos foram também rejeitados, por não trazerem fatos novos, conforme assente no exame de admissibilidade do recurso (Peça 39) , no Parecer proferido pela d. Procuradoria (Peça 48) , e no Acórdão 7327/2013-TCU-Primeira Câmara (Rel. Min. Walton Alencar Rodrigues) , à Peça 51.
27.	Assim, verifica-se que todos os argumentos de defesa até aqui apresentados pela Construnor - Construções do Nordeste Ltda. não foram suficientes para elidir as irregularidades apontadas na presente TCE.
28.	Não há elementos para que se possa efetivamente aferir e reconhecer a ocorrência de boa-fé na conduta da Construnor - Construções do Nordeste Ltda., podendo este Tribunal, desde logo, proferir o julgamento de mérito pela irregularidade das contas, conforme disposto nos §§ 2º e 6º do art. 202 do Regimento Interno do TCU, e na jurisprudência do Tribunal (Acórdão 2064/2011-TCU-Primeira Câmara, Rel. Min. Ubiratan Aguiar; 6.182/2011-TCU-Primeira Câmara, Rel. Min. Weder de Oliveira; 4.072/2010-TCU-Primeira Câmara, Rel. Min. Valmir Campelo; 1.189/2009-TCU-Primeira Câmara, Rel. Min. Marcos Bemquerer; 731/2008-TCU-Plenário, Rel. Min. Aroldo Cedraz) .
29.	Dessa forma, devem ser rejeitadas as alegações de defesa apresentadas pela empresa Construnor - Construções do Nordeste Ltda., uma vez que não foram suficientes para elidir as irregularidades que lhe foram atribuídas nos autos, devendo as suas contas serem julgadas irregulares, condenando-a ao débito apurado, e aplicando-lhe a multa prevista no art. 57 da Lei 8.443/1992.
30.	Passa-se a seguir a descrever os argumentos apresentados nas alegações de defesa do Sr. Orlando de Oliveira Filho (Peça 126) , seguidos de suas respectivas análises:
Argumento
31.	O responsável alegou que as contas são iliquidáveis, já que não pode ser responsabilizado por fato ocorrido durante a execução do convênio, uma vez que a guarda ou controle da prestação de contas foge às obrigações do convenente, situando-se fora da sua alçada de controle. 
Análise
32.	A jurisprudência do Tribunal, em consonância com a Súmula/TCU 3, é no sentido de considerar iliquidáveis as contas, ordenando-lhes trancamento e arquivamento, em razão da ocorrência de caso fortuito ou força maior. No mesmo sentido, o TCU também tem se pronunciado quando da impossibilidade material de aferir-se a documentação hábil, em face do longo intervalo de tempo decorrido entre a liberação dos recursos e a instauração da competente TCE, em decorrência de sucessivas extinções e criações de órgãos da Administração Federal, repassadores de recursos (Acórdão 1081/2009-TCU-Primeira Câmara (Rel. Min. Valmir Campelo) ; 2.559/2007-TCU-Primeira Câmara (Rel. Min. Augusto Nardes) ; e 598/2009-TCU-Plenário (Rel. Min. Raimundo Carreiro) .
33.	O responsável não logrou comprovar a ocorrência de caso fortuito ou de força maior, comprovadamente alheio à sua vontade, que inviabilize a possibilidade material de coleta de documentos necessários ao exercício da ampla defesa e do contraditório.
34.	Conforme histórico acima, a gestão dos recursos do convênio e o término do prazo de prestação de contas ocorreram na gestão do responsável. Logo, como foi ele quem geriu os recursos, competia-lhe apresentar todos os elementos necessários à comprovação da boa e regular aplicação da verba gerida, nos termos da do art. 93 do Decreto-Lei 200/1967 c/c a Decisão TCU 225/2000-2ª Câmara, rel. Adylson Motta. 
34.	O responsável foi notificado pelo concedente ainda durante sua gestão (item 6, retro) e não saneou as irregularidades apontadas, de forma que a suscitada demora na solução final deste processo de análise das presentes contas também possui como causa a inércia do gestor em apresentar os elementos comprobatórios da boa e regular aplicação dos recursos do convênio, inclusive a execução integral do objeto e o alcance dos objetivos colimados. A própria defesa, ora apresentada, veio completamente desprovida de qualquer elemento concreto tendente a desconstituir o débito, sendo, portanto, mais uma atitude do gestor que advoga contra os argumentos de defesa em apreciação.
35.	Assim, a medida defendida pelo ex-Prefeito, de que as presentes contas sejam consideradas iliquidáveis, não merece prosperar, razão pela qual não devem ser acatados estes argumentos de defesa.
Argumento
36.	O ex-Prefeito Orlando de Oliveira Filho alegou a prescritibilidade das pretensões punitiva e corretiva do Tribunal, arguindo o interstício de cerca de 10 anos desde os fatos tratados na TCE, sem que tenha havido citação válida dos responsáveis, afirmando ser 'difícil e onerosa, senão impossível, a apresentação de defesa ou documentos que em tese formariam o arcabouço de provas, não só por parte do jurisdicionado, mas também para a formação do convencimento de eventuais falhas pelo próprio Tribunal de Contas'.
Análise
37.	As alegadas prescrições das pretensões punitiva e corretiva do Tribunal não merecem prosperar.
38.	A pretensão punitiva do TCU, conforme Acórdão 1441/2016-TCU-Plenário (Rel. Min. Benjamin Zymler) , que uniformizou a jurisprudência acerca dessa questão, subordina-se ao prazo geral de prescrição indicado no art. 205 do Código Civil, que é de 10 anos, contado da data de ocorrência da irregularidade sancionada, nos termos do art. 189 do Código Civil, sendo este prazo interrompido pelo ato que ordenar a citação, a audiência ou a oitiva do responsável.
39.	No presente caso, não ocorreu a prescrição da pretensão punitiva, uma vez que o último pagamento ocorreu em 6/6/2003, a vigência do convênio se encerrou em 31/12/2003, o prazo da prestação de contas terminou em 30/1/2004 e o ato que ordenou a citação data de 10/3/2011 (peça 9, p. 11) . Além disso, conforme registrado no item 17 da presente instrução, verificou-se o transcurso de pouco mais de 5 anos desde o fato gerador da obrigação e a primeira notificação do responsável, uma vez que os recursos foram disponibilizados na conta específica do convênio em 11/7/2002 (Peça 8, p. 4) , e o responsável foi notificado sobre as irregularidades pela autoridade administrativa competente em 26/10/2007 (Peça 7, p. 16) , por meio da Notificação 031/TCE/PORT. 248/07 (Peça 7, p. 2) , não havendo, desse modo, que se falar em prejuízo ao direito de defesa ou afronta à segurança jurídica e ao estado de direito.
40.	No tocante à alegada prescrição da pretensão corretiva do Tribunal, ou seja, do ressarcimento do dano causado ao erário, a jurisprudência do TCU há muito pacificou o entendimento de que o disposto no art. 37, § 5º da Constituição Federal consagrou a imprescritibilidade das ações de ressarcimento por dano ao erário, conforme verifica-se na ementa do Acórdão 2709/2008-TCU-Plenário (Rel. Min. Benjamin Zymler) :
9.1. deixar assente no âmbito desta Corte que o art. 37 da Constituição Federal conduz ao entendimento de que as ações de ressarcimento movidas pelo Estado contra os agentes causadores de danos ao erário são imprescritíveis, ressalvando a possibilidade de dispensa de instauração de tomada de contas especial prevista no §4º do art. 5º da IN TCU nº 56/2007;
41.	Este posicionamento encontra-se sumulado (Enunciado 282 da jurisprudência do TCU) e está amparado em decisão do Supremo Tribunal Federal - STF no Mandado de Segurança 26.210-9/DF (Diário da Justiça de 10/10/2008) :
'EMENTA: MANDADO DE SEGURANÇA. TRIBUNAL DE CONTAS DA UNIÃO. BOLSISTA DO CNPq. DESCUMPRIMENTO DA OBRIGAÇÃO DE RETORNAR AO PAÍS APÓS TÉRMINO DA CONCESSÃO DE BOLSA PARA ESTUDO NO EXTERIOR. RESSARCIMENTO AO ERÁRIO. INOCORRÊNCIA DE PRESCRIÇÃO. DENEGAÇÃO DA SEGURANÇA.
I - O beneficiário de bolsa de estudos no exterior patrocinada pelo Poder Público não pode alegar desconhecimento de obrigação constante no contrato por ele subscrito e nas normas do órgão provedor.
II - Precedente: MS 24.519, Rel. Min. Eros Grau.
III - Incidência, na espécie, do disposto no art. 37, § 5º, da Constituição Federal, no tocante à alegada prescrição.
IV - Segurança denegada'.
42.	Cumpre também ressaltar que este Tribunal tem entendido que a tese fixada pelo STF no RE 669.069, que trata da incidência da prescrição nos débitos com a União decorrentes de ilícitos civis, com prazo prescricional de cinco anos, não alcança prejuízos que decorram de ilícitos administrativos, como a não comprovação da regular gestão de recursos públicos, que são imprescritíveis. Nessa linha é a jurisprudência pacificada desta Corte de Contas, exemplificada nos Acórdão 5928/2016-TCU-Segunda Câmara (Rel. Min. Vital do Rêgo) , 5.939/2016-TCU-Segunda Câmara (Rel. Min. Marcos Bemquerer) , 232/2017-TCU-Primeira Câmara (Rel. Min. Bruno Dantas) , dentre outros. Ademais, conforme ajuizado no Acórdão 10046/2018-TCU-Segunda Câmara (Rel. Min. Marcos Bemquerer) , o julgamento de mérito do citado RE 852.475/STF, com repercussão geral, que adotou a tese de que são imprescritíveis as ações de ressarcimento ao erário, fundadas na prática de atos, desde que dolosos, tipificados na Lei 8.429/1992, não atinge os processos de controle externo, uma vez que estes não se originam de ações de improbidade administrativa, objeto daquela deliberação.
43.	Finalmente, importa ressaltar, mais uma vez, que no presente caso sequer houve o transcurso de dez anos entre o fato gerador e a primeira notificação do responsável pela autoridade administrativa competente, conforme registrado no item 17 da presente instrução. Portanto, não se completou o interstício de dez anos que, segundo o inciso II do art. 6º da IN/TCU 71/2012, poderia resultar em prejuízo ao direito de defesa e ao contraditório.
Argumento
44.	O Sr. Orlando de Oliveira Filho alegou que o convênio foi executado sem qualquer irregularidade, tendo sido cumprido o previsto no Plano de Trabalho. Asseverou que o objeto foi inspecionado pela Controladoria-Geral da União (CGU) entre 2007 e 2008, e que o relatório resultante desta fiscalização deveria ser requisitado à CGU. Afirmou que o parecer da Caixa Econômica Federal (CEF) , que aferiu a execução de 50% da obra, é 'completamente desprovido de fundamento e faz uso de termos genéricos, onde se verifica o excesso de exigência formal destoante do objetivo principal do Convênio'. 
Análise
45.	As fiscalizações in loco, realizadas pela Funasa em 5/12/2002 (Peça 2, p. 9) e 20/8/2003 (Peça 2, p. 10) , a vistoria realizada pela Caixa Econômica Federal (CEF) em 6/1/2004 (Peça 2, p. 3) , e a auditoria realizada pela CGU em 2008, no âmbito do 27º Sorteio do Projeto de Fiscalização a Partir de Sorteios Públicos Sorteio de Unidades Municipais (Relatório de Fiscalização 1244, à Peça 134, p. 31-35) , demonstraram, indubitavelmente, a não realização da integralidade das ações previstas no Plano de Trabalho do convênio. 
46.	Cumpre destacar o seguinte trecho do Relatório de Fiscalização 01244 (Peça 134, p. 31-35) , onde foram registrados os resultados da vistoria realizada pela CGU em 2008:
'A prefeitura Municipal de Buerarema celebrou convênio nº 25130002583/01-48, no valor de R$ 200.000,00, junto ao Ministério da Saúde, em 31/12/2001, tendo como órgão transferidor dos recursos a FUNASA, correndo a despesa à conta de dotação orçamentária consignada no Programa de Trabalho 10511011938610476, conforme Nota de Empenho nº 7721, de 31/12/2001.
A captação dos recursos tinha como objetivo a construção de uma estação de tratamento de água do tipo convencional com contrapartida de complementação do município no valor de R$ 10.526,32.
Pretendia-se com o projeto a quebra na cadeia de transmissão de doenças de veiculação hídrica, causadas por falta de saneamento básico, tendo em vista que o município, no ano de 2000, notificou 399 casos de Diarreia, 13 de Esquistossomose, 19 casos de Dengue e 01 de Febre Tifoide.
A proposta teve como justificativa a aplicação dos recursos no povoado de Vila Operária, melhorando a qualidade da água que na ocasião do projeto era consumida sem nenhum tratamento, proporcionando dessa forma o bem-estar da comunidade.
Entretanto, inspeção física realizada na localidade e entrevistas com moradores da comunidade, entre os dias 18 e 21 de novembro de 2008, demonstraram que a água consumida pela população do povoado continua sem tratamento, os equipamentos e as instalações físicas empregados na construção da Estação de Tratamento encontram-se deteriorados pela ação do tempo e imprestáveis para aproveitamento dentro da finalidade prevista'. (grifamos) 
47.	Assim, conquanto o responsável tenha afirmado que o convênio foi executado sem qualquer irregularidade, cumprindo o previsto no Plano de Trabalho, os elementos constantes dos autos demonstram a ocorrência de diversas irregularidades na execução física e financeira do ajuste, consolidadas no Parecer Financeiro 045/2007 (Peça 6, p. 46) , conforme registrado no item 5 desta instrução, bem como o completo desperdício dos recursos federais disponibilizados. Portanto, a argumentação apresentada pelo defendente não corresponde aos fatos, razão pela qual não merece prosperar.
Argumento
48.	O responsável alegou que a Funasa não cumpriu com as obrigações previstas no convênio, no sentido de acompanhar, supervisionar, coordenar, fiscalizar e prestar assistência técnica na execução do ajuste. Segundo o defendente, a Funasa 'deu demasiado valor a um inusitado Relatório de Vistoria e Avaliação do Estágio da Obras da Caixa Econômica Federal, cuja existência não chegou ao conhecimento dos membros do Governo na época'. Ressaltou não haver nos autos qualquer indício de que a administração municipal 'tenha recusado, dificultado, frustrado ou impedido qualquer ato de acompanhamento, supervisão, coordenação ou fiscalização do Ministério da Saúde ou da FUNASA'.
Análise
49.	Conquanto tenha asseverado que a Funasa não cumpriu com as obrigações previstas no convênio, no sentido de acompanhar, supervisionar, coordenar, fiscalizar e prestar assistência técnica na execução do ajuste, o defendente não apresentou nenhuma prova das omissões que imputou à concedente, tais como expedientes solicitando informações ou orientações que eventualmente não tenham sido atendidos pela Funasa.
50.	Além disso, diferentemente do afirmado, os autos demonstram que a execução do convênio foi fiscalizada in loco pela Funasa em 5/12/2002 (Peça 2, p. 9) e 20/8/2003 (Peça 2, p. 10) , dentro da vigência do convênio.
51.	Considerando que a vistoria da Caixa Econômica Federal (CEF) foi realizada em 6/1/2004 (Peça 2, p. 3) , e que o Sr. Orlando de Oliveira Filho ocupou o cargo de Prefeito do Município de Buerarema/BA de 2001 a 2008, a alegação de que a administração municipal não teve conhecimento do relatório decorrente da citada fiscalização não procede. Se verdadeira, a afirmativa denota a falta de interesse do gestor em conhecer, à época, o resultado da referida fiscalização, que foi acompanhada por preposto da prefeitura, conforme registrado no campo '6 - Considerações' finais do aludido relatório (Peça 2, p. 5) .
Argumento
52.	O responsável alegou não ter ocorrido nenhuma das situações previstas no convênio que ensejaria a devolução dos recursos, quais sejam: a falta de apresentação de contas; a falta de execução do objeto; ou a utilização dos recursos em finalidade diversa da estabelecida. Asseverou que a concedente decidirá pela aprovação das contas, caso não se deixe influenciar pelo relatório da CEF, e inspecione as obras.
Análise
53.	Não há razão para acolher os argumentos apresentados pelo Sr. Orlando de Oliveira Filho. Os autos demonstram que, contrariamente ao alegado pelo responsável, na execução do convênio de fato ocorreram situações previstas no ajuste como ensejadoras da devolução dos recursos.
54.	A Cláusula Décima do Termo do Convênio 3608/2001 dispôs que:
'A CONVENENTE se compromete a restituir os valores que lhe forem transferidos pela CONCEDENTE, atualizados monetariamente, desde a data do recebimento, acrescidos de juros legais, na forma aplicável aos débitos para com a Fazenda nacional, quando:
a) não for executado o objeto deste Convênio;
b) não for apresentada, no prazo estipulado, a respectiva prestação de contas parcial ou final; e
c) os recursos forem utilizados em finalidade diversa do estabelecido no Convênio'. (grifado) 
55.	Na defesa apresentada ao Tribunal, ora em exame, o responsável não apresentou nenhum documento ou argumento que pudessem elidir as irregularidades apontadas no Parecer Financeiro 045/2007 (Peça 6, p. 46) , referentes, dentre outras, à não execução de parcela significativa do objeto pactuado no Convênio 3608/2001 e à utilização dos recursos financeiros recebidos da Funasa em finalidade diversa da estabelecida no ajuste (pagamento de demandas judiciais) , caracterizando a ocorrência de irregularidades ensejadoras da devolução dos recursos federais repassados ao Município de Buerarema/BA, geridos pelo ex-Prefeito Orlando de Oliveira Filho.
56.	Assim, devidamente citado, o Sr. Orlando de Oliveira Filho apresentou alegações de defesa improcedentes e incapazes de elidir as irregularidades apontadas nos autos, não sendo possível, ainda, ser reconhecida a sua boa-fé.
57.	Relativamente a esse aspecto, a jurisprudência deste Tribunal sedimentou entendimento de que, quando se trata de processos atinentes ao exercício do controle financeiro da Administração Pública, tais como o que ora se examina, a boa-fé não pode ser presumida, devendo ser demonstrada e comprovada a partir dos elementos que integram os autos.
58.	Tal interpretação decorre da compreensão de que, relativamente à fiscalização dos gastos públicos, privilegia-se a inversão do ônus da prova, pois cabe ao gestor comprovar a boa aplicação dos dinheiros e valores públicos sob sua responsabilidade.
59.	Nesse contexto, e após exame de toda a documentação carreada aos autos, não há como se vislumbrar a boa-fé na conduta do Sr. Orlando de Oliveira Filho, já que não foram constatados atos ou fatos atenuantes os quais pudessem apontar para atitude zelosa e diligente do ex-Prefeito na gestão da coisa pública. Com efeito, também não alcançou ele o intento de comprovar a boa e regular aplicação dos recursos que lhe foram confiados, restringindo-se a apresentar alegações incapazes de elidir as irregularidades cometidas.
60.	Sobre o assunto, o art. 202, § 6º, do Regimento Interno/TCU, estabelece que, não restando configurada de forma objetiva a boa-fé dos responsáveis, o Tribunal proferirá, desde logo, o julgamento definitivo de mérito pela irregularidade das contas.
61.	São nesse sentido os Acórdão 10995/2015-TCU-Segunda Câmara (Rel. Min. Marcos Bemquerer) , 7.473/2015-TCU-Primeira Câmara (Rel. Min. Benjamin Zymler) , 9376/2015-TCU-Segunda Câmara (Rel. Min. Vital do Rêgo) , 8.928/2015-TCU-Segunda Câmara (Rel. Min. Marcos Bemquerer) , 1895/2014-TCU-Segunda Câmara (Rel. Min. Ana Arraes) , entre outros.
62.	Desse modo, devem as contas em análise serem julgadas irregulares e em débito o Sr. Orlando de Oliveira Filho, com aplicação da multa prevista no art. 57 da Lei 8.443/1992, em razão da ocorrência de dano ao erário decorrente da não comprovação da boa e regular aplicação de parte dos recursos públicos repassados pela Funasa, por conta do Convênio 3608/2001, Siafi 440019.
CONCLUSÃO
63.	Em face da análise promovida nos itens 18 a 29 da seção 'Exame Técnico' da presente instrução, propõe-se rejeitar as alegações de defesa apresentadas pela empresa Construnor - Construções do Nordeste Ltda., uma vez que não foram suficientes para elidir as irregularidades que lhe foram atribuídas nos autos. Tendo em vista que não constam dos autos elementos que permitam reconhecer a boa-fé da aludida sociedade empresária, sugere-se que suas contas sejam julgadas irregulares, nos termos do art. 202, § 6º, do RI/TCU, com a imputação do débito abaixo indicado, solidariamente com o ex-Prefeito Orlando de Oliveira Filho, atualizado monetariamente e acrescido de juros de mora, nos termos do art. 202, §1º do RI/TCU, com a aplicação da multa prevista no art. 57 da Lei 8.443/1992.
	VALOR ORIGINAL (R$) 
	DATA DA OCORRÊNCIA

	38.104,15
	13/8/2002

	26.245,56
	13/9/2002

	13.216,19
	30/9/2002

	35.803,51
	4/11/2002

	22.044,44
	9/4/2003

	11.000,00
	6/6/2003

64.	Em face da análise promovida nos itens 30 a 62 da seção 'Exame Técnico' da presente instrução, propõe-se rejeitar as alegações de defesa apresentadas pelo Sr. Orlando de Oliveira Filho, uma vez que não foram suficientes para elidir as irregularidades que lhe foram atribuídas nos autos. Tendo em vista que não constam dos autos elementos que permitam reconhecer a boa-fé do aludido responsável, sugere-se que suas contas sejam julgadas irregulares, nos termos do art. 202, § 6º, do RI/TCU, com a imputação do débito abaixo indicado, atualizado monetariamente e acrescido de juros de mora, nos termos do art. 202, §1º do RI/TCU, com a aplicação da multa prevista nos arts. 57 e 58 da Lei 8.443/1992.
débito de responsabilidade exclusiva do Sr. Orlando de Oliveira Filho:
	VALOR ORIGINAL (R$) 
	DATA DA OCORRÊNCIA

	4.830,96
	11/07/2002

	12.000,00
	8/11/2002

	6.000,00
	20/11/2002

débito de responsabilidade do Sr. Orlando de Oliveira Filho, solidariamente com a empresa Construnor - Construções do Nordeste Ltda.:
	VALOR ORIGINAL (R$) 
	DATA DA OCORRÊNCIA

	38.104,15
	13/8/2002

	26.245,56
	13/9/2002

	13.216,19
	30/9/2002

	35.803,51
	4/11/2002

	22.044,44
	9/4/2003

	11.000,00
	6/6/2003

65.	O valor atualizado do débito atribuído exclusivamente ao Sr. Orlando de Oliveira Filho, sem a incidência de juros de mora, até 2/9/2019, é de R$ 62.019,08 (Peça 130) , e com a incidência de juros de mora, até 2/9/2019, é de R$ 134.973,29 (Peça 131) .
66.	O valor atualizado do débito atribuído ao Sr. Orlando de Oliveira Filho e a empresa Construnor - Construções do Nordeste Ltda., solidariamente, sem a incidência de juros de mora, até 2/9/2019, é de R$ 390.475,89 (Peça 132) , e com a incidência de juros de mora, até 2/9/2019, é de R$ 847.213,02 (Peça 133) .
PROPOSTA DE ENCAMINHAMENTO
67.	Diante do exposto, submetemos os autos à consideração superior, propondo ao Tribunal:
	a) rejeitar as alegações de defesa da empresa Construnor - Construções do Nordeste Ltda. (CNPJ 13.690.292/0001-83) ;
	b) rejeitar as alegações de defesa do Sr. Orlando de Oliveira Filho (CPF XXX.130.305-XX) , ex-Prefeito do Município de Buerarema/BA (Gestão 2001-2004 e 2005-2008) ;
	c) julgar irregulares, nos termos dos arts. 1º, inciso I, 16, inciso III, alínea 'c', § 2º, da Lei 8.443/1992 c/c os arts. 19 e 23, inciso III, da mesma Lei, e com arts. 1º, inciso I, 209, incisos III, 210 e 214, inciso III, do Regimento Interno/TCU, as contas da empresa Construnor - Construções do Nordeste Ltda., condenando-a, solidariamente com o Sr. Orlando de Oliveira Filho, ao pagamento das importâncias a seguir especificadas, atualizadas monetariamente e acrescidas dos juros de mora, calculados a partir das datas discriminadas até a data da efetiva quitação do débito, fixando-lhe o prazo de quinze dias, para que comprove, perante o Tribunal, o recolhimento das referidas quantias aos cofres da Fundação Nacional de Saúde (Funasa) , nos termos do art. 23, inciso III, alínea 'a', da Lei 8.443/1992:
	VALOR ORIGINAL (R$) 
	DATA DA OCORRÊNCIA

	38.104,15
	13/8/2002

	26.245,56
	13/9/2002

	13.216,19
	30/9/2002

	35.803,51
	4/11/2002

	22.044,44
	9/4/2003

	11.000,00
	6/6/2003

Valor atualizado do débito, com juros de mora, em 2/9/2019: R$ 847.213,02
	c) julgar irregulares, nos termos dos arts. 1º, inciso I, 16, inciso III, alíneas  'b' e 'c', § 2º, da Lei 8.443/1992 c/c os arts. 19 e 23, inciso III, da mesma Lei, e com arts. 1º, inciso I, 209, inciso II e III, 210 e 214, inciso III, do Regimento Interno/TCU, as contas do Sr. Orlando de Oliveira Filho, condenando-o ao pagamento das importâncias a seguir especificadas, atualizadas monetariamente e acrescidas dos juros de mora, calculados a partir das datas discriminadas até a data do efetiva quitação do débito, fixando-lhe o prazo de quinze dias, para que comprove, perante o Tribunal, o recolhimento das referidas quantias aos cofres da Fundação Nacional de Saúde (Funasa) , nos termos do art. 23, inciso III, alínea 'a', da Lei 8.443/1992:
	c.1) débito de responsabilidade exclusiva do Sr. Orlando de Oliveira Filho:
	VALOR ORIGINAL (R$) 
	DATA DA OCORRÊNCIA

	4.830,96
	11/7/2002

	12.000,00
	8/11/2002

	6.000,00
	20/11/2002

Valor atualizado do débito, com juros de mora, em 2/9/2019: R$ 134.973,29
	c.2) débito de responsabilidade do Sr. Orlando de Oliveira Filho, solidariamente com a empresa Construnor - Construções do Nordeste Ltda.:
	VALOR ORIGINAL (R$) 
	DATA DA OCORRÊNCIA

	38.104,15
	13/8/2002

	26.245,56
	13/9/2002

	13.216,19
	30/9/2002

	35.803,51
	4/11/2002

	22.044,44
	9/4/2003

	11.000,00
	6/6/2003

Valor atualizado do débito, com juros de mora, em 2/9/2019: R$ 847.213,02
	d) aplicar ao Sr. Orlando de Oliveira Filho e a empresa Construnor - Construções do Nordeste Ltda., individualmente, a multa prevista no art. 57 da Lei 8.443/1992 c/c o art. 267 do RI/TCU, fixando-lhes o prazo de quinze dias, a contar da notificação, para que comprovem, perante o Tribunal (art. 214, III, a, do Regimento Interno do TCU) , o recolhimento das dívidas aos cofres do Tesouro Nacional, atualizada monetariamente desde a data do acórdão que vier a ser proferido por este Tribunal até a do efetivo recolhimento, se pagas após o vencimento, na forma da legislação em vigor;
	e) aplicar ao Sr. Orlando de Oliveira Filho, a multa prevista no art. 58 da Lei 8.443/1992 c/c o art. 267 do RI/TCU, fixando-lhe o prazo de quinze dias, a contar da notificação, para que comprove, perante o Tribunal (art. 214, III, a, do Regimento Interno do TCU) , o recolhimento da dívida aos cofres do Tesouro Nacional, atualizada monetariamente desde a data do acórdão que vier a ser proferido por este Tribunal até a do efetivo recolhimento, se paga após o vencimento, na forma da legislação em vigor;
 	f) autorizar, desde logo, a cobrança judicial das dívidas, caso não atendidas as notificações, na forma do disposto no art. 28, inciso II, da Lei 8.443/1992;
g) autorizar também, desde logo, se requerido, com fundamento no art. 28, inciso I, da Lei 8.443, de 1992 c/c o art. 217, §§ 1º e 2º do Regimento Interno, o parcelamento da dívida em até 36 parcelas, incidindo sobre cada parcela, corrigida monetariamente, os correspondentes acréscimos legais fixando- lhe o prazo de quinze dias, a contar do recebimento da notificação, para comprovar perante o Tribunal o recolhimento da primeira parcela, e de trinta dias, a contar da parcela anterior, para comprovar os recolhimentos das demais parcelas, devendo incidir sobre cada valor mensal, atualizado monetariamente, os juros de mora devidos, no caso do débito, na forma prevista na legislação em vigor, alertando os responsáveis de que a falta de comprovação do recolhimento de qualquer parcela importará o vencimento antecipado do saldo devedor, nos termos do § 2º do art. 217 do Regimento Interno deste Tribunal;
h) enviar cópia do Acórdão ao Procurador-Chefe da República no Estado da Bahia, nos termos do § 3º do art. 16 da Lei 8.443/1992 c/c o § 7º do art. 209 do Regimento Interno do TCU, para adoção das medidas cabíveis, informando-lhe que o inteiro teor da deliberação pode ser consultado no endereço www.tcu.gov.br/acordaos;
i) enviar cópia do Acórdão à Funasa, ao Sr. Orlando de Oliveira Filho e à empresa Construnor - Construções do Nordeste Ltda., para ciência, informando que a deliberação, acompanhada do Relatório e do Voto que a fundamenta, está disponível para a consulta no endereço www.tcu.gov.br/acordaos."
2.	O MP/TCU, representado pelo subprocurador-geral Paulo Soares Bugarin, manifestou concordância com o encaminhamento proposto pela Secex-TCE, conforme parecer transcrito a seguir (peça 138) :
"Trata-se de tomada de contas especial instaurada pela Fundação Nacional de Saúde (Funasa) , em desfavor do Sr. Orlando de Oliveira Filho, ex-prefeito de Buerarema/BA (gestões 2001-2004 e 2005-2008) em razão da inexecução parcial do objeto do Convênio nº 3608/2001, que tinha como meta a construção de Sistema de Abastecimento de Água no povoado Vila Operária. Para realizar os serviços pactuados, foi previsto o emprego de R$ 210.526,32, sendo que a parte sob responsabilidade da concedente correspondeu a R$ 200.000,00.
2.	O débito apurado neste processo corresponde à totalidade dos recursos transferidos à municipalidade e decorre do não atingimento dos objetivos previstos no plano de trabalho integrante do termo de convênio. Conforme verificado nas quatro ocasiões em que o empreendimento foi vistoriado, o sistema de abastecimento restou inconcluso e abandonado, sem apresentar qualquer funcionalidade (relatórios de vistoria à peça 2, p. 3; peça 2, p. 9-10; e peça 134, p. 33-34) . Além disso, identificou-se que parcela dos recursos conveniados foi utilizada para a quitação de despesas sem conexão com o objeto ajustado. 
3.	Finalizada a instrução do feito, a TCE foi apreciada por meio do Acórdão 7123/2012-TCU-Primeira Câmara (peça 17) , ocasião em que este Tribunal julgou irregulares as contas do Sr. Orlando de Oliveira Filho, o condenou ao ressarcimento de débito, sendo que parte do valor da dívida apurada ficou sob responsabilidade solidária do ex-gestor e da empresa Construnor - Construções do Nordeste Ltda. O aludido decisum também aplicou aos responsáveis, individualmente, a multa prevista no art. 57 da Lei nº 8.433/92.
4.	Irresignado com o desfecho do processo, o Sr. Orlando de Oliveira Filho interpôs recurso de reconsideração com vistas a alterar a decisão condenatória. Como resultado, este Tribunal proferiu o Acórdão 1039/2018-TCU-Primeira Câmara (peça 94) , por meio do qual conheceu e deu provimento à peça recursal manejada, haja vista ter sido detectado vício insanável na citação remetida ao ex-prefeito. Como consequência, os autos foram devolvidos à unidade técnica para a expedição de novas comunicações e reexame de mérito.
5.	Nesta etapa processual, analisam-se, assim, as alegações de defesa trazidas pelo Sr. Orlando de Oliveira Filho como resposta ao ofício de citação de peça 123. 
6.	Conquanto a empresa Construnor - Construções do Nordeste Ltda. também tenha sido devidamente notificada para apresentar manifestação a este TCU, a entidade optou por não trazer aos autos novo arrazoado. Por esse motivo, o exame empreendido pela secretaria instrutora levou em conta os argumentos de defesa anteriormente apresentados pela entidade.
7.	Em instrução de peça 135, a unidade técnica concluiu que as justificativas dos responsáveis não lograram sanar as irregularidades que lhes foram atribuídas. Por conseguinte, alvitrou proposta para julgar irregulares as contas dos agentes, condená-los ao ressarcimento de débito e imputar-lhes a multa disposta no art. 57 da Lei nº 8.443/92.
8.	Por seus fundamentos, o Ministério Público de Contas acompanha as conclusões havidas pela unidade técnica.
9.	O ex-gestor municipal e responsável pela aplicação dos recursos públicos federais transferidos ao Município deixou de comprovar o regular uso dessa quantia em favor dos cidadãos de Buerarema/BA. Pelo contrário, fiscalizações empreendidas pela Funasa e pela Caixa verificaram a inexecução parcial do objeto pactuado, sendo que a etapa construída não apresentou qualquer utilidade para a população alvo da ação governamental. Por esses motivos, cabe a responsabilização do ex-prefeito pelo prejuízo integral do convênio e da empresa contratada, em solidariedade com o agente público, pelos valores que recebeu sem a devida contraprestação de serviços.
10.	Por pertinente, cumpre relembrar a remansosa jurisprudência deste Tribunal de que o ônus de comprovar a regularidade da integral aplicação dos recursos públicos compete ao gestor, por meio de documentação idônea, que demonstre, de forma efetiva e inequívoca, os gastos efetuados, a execução regular do objeto e o nexo de causalidade entre as despesas realizadas e os recursos federais recebidos. Por esse motivo, incumbe unicamente ao Sr. Orlando de Oliveira Filho o dever de trazer aos autos informações consistentes e hábeis a afastar as irregularidades apuradas no bojo do Convênio nº 3608/2001. Esse entendimento está assentado em diversos julgados, a exemplo dos Acórdão 1895/2014-TCU-Segunda Câmara, 8/2007-1ª Câmara, 8560/2012-2ª Câmara e 3623/2015-1ª Câmara, e encontra fundamento no art. 70, parágrafo único, da Constituição Federal e no art. 93 do Decreto-Lei nº 200/1967, o qual dispõe: 'Quem quer que utilize dinheiros públicos terá de justificar seu bom e regular emprego na conformidade das leis, regulamentos e normas emanadas das autoridades competentes'.
11.	Ante o exposto, este representante do Ministério Público de Contas manifesta concordância com a proposta de encaminhamento apresentada pela Secex-TCE na peça 135, ratificada pelos pronunciamentos de peças 136 e 137".
É o relatório.

8.1. Vinicius Ibrann Dantas Andrade Oliveira (33494/OAB-BA) e outros, representando Orlando de Oliveira Filho.

Subprocurador-Geral Paulo Soares Bugarin.

TOMADA DE CONTAS ESPECIAL. CONVÊNIO. INEXECUÇÃO PARCIAL DO OBJETO. UTILIZAÇÃO DE RECURSOS EM FINALIDADES NÃO PREVISTAS NO PLANO DE TRABALHO. NÃO APROVAÇÃO DAS CONTAS. CITAÇÃO DO GESTOR E DA EMPRESA CONTRATADA. NULIDADE DA CITAÇÃO. INSUBSITÊNCIA DO ACÓRDÃO 7132/102-TCU-PLENÁRIO. REFAZIMENTO DAS CITAÇÕES. APRESENTAÇÃO DE ALEGAÇÕES DE DEFESA. REJEIÇÃO. CONTAS IRREGULARES. DÉBITO E MULTA. COMUNICAÇÕES.

TOMADA DE CONTAS ESPECIAL (TCE)

Secretaria de Controle Externo de Tomada de Contas Especial (Secex-TCE).

Em exame, tomada de contas especial (TCE) instaurada em face da não aprovação da prestação de contas e da inexecução parcial do objeto do convênio 3608/2001, celebrado em 31/12/2001, entre a Fundação Nacional de Saúde (Funasa) e o município de Buerarema/BA, cujo objeto foi a construção do sistema de abastecimento de água no município.
2.	No total, foi transferido ao município o valor de R$ 200.000,00, em 5/7/2002, creditado na conta específica do convênio, em 11/7/2002.
3.	A TCE foi instaurada em razão das seguintes irregularidades, apontadas no parecer financeiro 045/2007 (peça 6, p. 46) :
"a) impugnação de 83,23% do valor, relativo a não execução física dos serviços conforme Parecer Técnico da DIESP/FUNASA/BA de 6/1/2004; 
b) não aplicação dos recursos no mercado financeiro no período de 11/7/2002 a 6/6/2003, contrariando o que determina o parágrafo 1º, incisos I e II do artigo 20 da IN/STN 01/97; 
c) ausência do número do convênio e carimbo de atesto nas Notas Fiscais 001201, 001232, 001245, 001266, 001361 e 001396, contrariando o art. 30 da IN/STN 01/97 e art. 63, parágrafo segundo, inciso III, da Lei 4.320/64; 
d) ausência de comprovantes de recolhimento dos tributos ISS, INSS e IRRF das Notas Fiscais 001201, 001232, 001245, 001266, 001361 e 001396; 
e) os recursos destinados ao PESMS - Programa de Educação em Saúde e Mobilização Social - no valor de R$ 6.315,79, não foram aplicados conforme parecer da ASCOM (contrapartida) ; 
f) despesas efetuadas com pagamento de Sentenças Judiciais, no valor de R$ 18.000,00, sendo R$ 12.000,00 em 8/11/2002 e R$ 6.000,00 em 20/11/2002, não previstas no Plano de Trabalho, conforme Relação de Pagamentos e Extrato Bancário."
4.	Na fase interna da TCE, o ex-prefeito Orlando de Oliveira Filho foi notificado da reprovação da prestação de contas referente ao convênio 3608/2001, conforme ofício 031/TCE/PORT, de 08/10/2007, e aviso de recebimento (AR) , de 26/10/2007 (peça 7, p.16) .
5.	No âmbito deste Tribunal, foram arrolados como responsáveis nos presentes autos o ex-prefeito Orlando de Oliveira Filho, gestor dos recursos, e a empresa contratada para a realização das obras, Construnor - Construções do Nordeste Ltda.
6.	O processo foi julgado na sessão de 20/11/2012 da 1ª Câmara (peça 17) , quando foi prolatado o acórdão 7123/2012, por meio do qual foram julgadas  irregulares as contas do Sr. Orlando de Oliveira Filho, condenando-o ao recolhimento do débito apurado, parte individualmente e parte de forma solidária com a empresa contratada para realização das obras, a Construnor - Construções do Nordeste Ltda. Ademais, foi aplicada aos responsáveis, individualmente, a multa prevista no art. 57 da Lei 8.443/1992.
7.	Ambos os responsáveis interpuseram recurso de reconsideração contra o Acórdão 7123/2012-TCU-Plenário. Foi negado provimento ao recurso da empresa Construnor - Construções do Nordeste Ltda., enquanto o recurso interposto pelo Sr. Orlando de Oliveira Filho foi provido, nos termos do Acórdão 1039/2018-TCU-Primeira Câmara (peça 94) , a seguir reproduzido:
"9.1. conhecer do Recurso de Reconsideração interposto por Orlando de Oliveira Filho, para, no mérito, dar-lhe provimento; 
9.2. considerar nula a citação de Orlando de Oliveira Filho; 
9.3. tornar insubsistente o Acórdão 7123/2012-TCU-Primeira Câmara, em razão de ser nula a citação de Orlando de Oliveira Filho; 
9.4. retornar estes autos ao relator a quo, para que proceda a nova citação de Orlando de Oliveira Filho e reavalie o mérito destas contas especiais; 
9.5. dar ciência desta deliberação ao recorrente, à Construnor Construções do Nordeste Ltda., à Procuradoria da República no Estado da Bahia, e à Fundação Nacional de Saúde".
8.	A Secex-TCE promoveu nova citação do Sr. Orlando de Oliveira Filho e da empesa Construnor- Construções do Nordeste Ltda. (peças 123 e 113, respectivamente) . O ofício de citação do ex-prefeito foi devidamente recebido (peça 125) . Já a empresa contratada, após esgotadas todas as tentativas de citação pela via postal, foi citada por edital, publicado no diário oficial da 26/3/2019 (peça 129) .
9.	A empresa Construnor - Construções do Nordeste Ltda. permaneceu silente nesta fase processual, sendo consideradas em sua defesa as alegações originalmente apresentadas (peça 10, p. 3-9) , consideradas insuficientes para elidir o débito que lhe foi imputado.
10.	O Sr. Orlando de Oliveira Filho, por sua vez, apresentou alegações de defesa, em que pede que as contas sejam consideradas iliquidáveis. Aduz que não pode ser responsabilizado por fatos ocorridos durante a execução do convênio e que a guarda ou controle das prestações de contas não estão entre as obrigações do convenente.
11.	Aduz, quanto ao mérito, em síntese, que não houve qualquer irregularidade na execução do convênio. 
12.	A unidade instrutiva consigna que o responsável não comprovou a ocorrência de caso fortuito ou de força maior, alheio à sua vontade, que pudesse inviabilizar o exercício da ampla defesa e do contraditório. Ressalta que o responsável foi o signatário, o gestor dos recursos do convênio e o término do prazo para prestar contas ocorreu em sua gestão, bem como que não carreou aos autos elementos aptos a comprovação a regularidade da execução do ajuste.
13.	O Sr. Orlando Oliveira Filho alegou, ainda, a ocorrência da prescrição da pretensão de ressarcimento e da pretensão punitiva, o que foi refutado pela Secex-TCE, nos seguintes termos:  
"38.	A pretensão punitiva do TCU, conforme Acórdão 1441/2016-TCU-Plenário (Rel. Min. Benjamin Zymler) , que uniformizou a jurisprudência acerca dessa questão, subordina-se ao prazo geral de prescrição indicado no art. 205 do Código Civil, que é de 10 anos, contado da data de ocorrência da irregularidade sancionada, nos termos do art. 189 do Código Civil, sendo este prazo interrompido pelo ato que ordenar a citação, a audiência ou a oitiva do responsável.
39.	No presente caso, não ocorreu a prescrição da pretensão punitiva, uma vez que o último pagamento ocorreu em 6/6/2003, a vigência do convênio se encerrou em 31/12/2003, o prazo da prestação de contas terminou em 30/1/2004 e o ato que ordenou a citação data de 10/3/2011 (peça 9, p. 11) . Além disso, conforme registrado no item 17 da presente instrução, verificou-se o transcurso de pouco mais de 5 anos desde o fato gerador da obrigação e a primeira notificação do responsável, uma vez que os recursos foram disponibilizados na conta específica do convênio em 11/7/2002 (Peça 8, p. 4) , e o responsável foi notificado sobre as irregularidades pela autoridade administrativa competente em 26/10/2007 (Peça 7, p. 16) , por meio da Notificação 031/TCE/PORT. 248/07 (Peça 7, p. 2) , não havendo, desse modo, que se falar em prejuízo ao direito de defesa ou afronta à segurança jurídica e ao estado de direito.
40.	No tocante à alegada prescrição da pretensão corretiva do Tribunal, ou seja, do ressarcimento do dano causado ao erário, a jurisprudência do TCU há muito pacificou o entendimento de que o disposto no art. 37, § 5º da Constituição Federal consagrou a imprescritibilidade das ações de ressarcimento por dano ao erário, conforme verifica-se na ementa do Acórdão 2709/2008-TCU-Plenário (Rel. Min. Benjamin Zymler) :
 (...) 
Finalmente, importa ressaltar, mais uma vez, que no presente caso sequer houve o transcurso de dez anos entre o fato gerador e a primeira notificação do responsável pela autoridade administrativa competente, conforme registrado no item 17 da presente instrução. Portanto, não se completou o interstício de dez anos que, segundo o inciso II do art. 6º da IN/TCU 71/2012, poderia resultar em prejuízo ao direito de defesa e ao contraditório".
14.	Ao final, a unidade técnica propõe que as alegações dos responsáveis sejam rejeitadas e que sejam julgadas irregulares as contas do Orlando de Oliveira Filho, condenando-o ao pagamento de débito, composto de parcela de responsabilidade individual e parcela de responsabilidade solidária com a empresa Construnor - Construções do Nordeste Ltda., acrescido de atualização monetária e dos juros de mora, além da aplicação, a ambos os responsáveis, da multa prevista no art. 57 da Lei 8.443/1992. Propõe também a aplicação ao ex-prefeito da multa prevista no art. 58 da Lei 8.444/1992 (peça 135) .
15.	O MP/TCU anuiu integralmente à proposta de encaminhamento da unidade instrutiva (peça 138) .
II
16.	Acolho as análises empreendidas pela Secex-TCE, endossadas pelo Parquet especializado, cujos fundamentos adoto como razões de decidir.
17.	Inicialmente, deve-se destacar que não se verifica, nos autos, caso fortuito ou de força maior, comprovadamente alheio à vontade do responsável, que possa ensejar o trancamento das contas, em consonância com os arts. 20 e 21 da Lei 8.443/1992.
18.	Também deve ser rejeitada a alegação de ocorrência da prescrição de ressarcimento ao erário, tendo em vista a imprescritibilidade dessas ações.
19.	Deve-se considerar, ademais, conforme consignado na instrução final, que, na fase interna da TCE, o responsável foi notificado das irregularidades, em 26/10/2007, por intermédio do ofício 31/TCE/PORT, de 8/10/2007, não se tendo completado, dessa forma, o interstício de dez anos que, segundo o disposto no inciso II do art. 6º da IN/TCU 71/2012, poderia implicar prejuízo ao direito de defesa e ao contraditório.
20.	Quanto à responsabilização da Construnor - Construções do Nordeste Ltda., a documentação constante dos autos evidencia que a empresa recebeu, por meio de cheques, pagamento correspondente a 86,32% do valor do contrato, enquanto as vistorias realizadas pela Funasa e por engenheiro da Caixa Econômica Federal demonstraram a execução de tão somente 16,77% do objeto contratado.
21.	O gestor dos recursos, por sua vez, não apresentou documentos idôneos a desconstituírem as conclusões do parecer financeiro 045/2007, da Funasa. O ponto central que induz à responsabilização do gestor pela totalidade do valor repassado ao município no âmbito do convênio 3608/2001 é a constatação, nas fiscalizações realizadas pela Funasa e pela Caixa Econômica Federal, de que houve inexecução parcial do objeto pactuado, sendo que a parcela realizada não apresentou qualquer funcionalidade ou utilidade para a população (peça 2, p. 3; peça 2, p. 9-10; e peça 134, p. 33-34) .
22.	Além disso, verificou-se que parcela dos recursos transferidos ao município de Buerarema/BA foi utilizada para a quitação de despesas sem conexão com o objeto ajustado. 
23.	Considerando que cabe ao gestor demonstrar a correta aplicação dos recursos públicos e que, no âmbito desta tomada de contas especial, o responsável não carreou aos autos documentação capaz de comprovar o bom e regular emprego dos recursos federais na execução do convênio 3.608/2001, impõe-se o julgamento das contas do Sr. Orlando de Oliveira Filho pela irregularidade, com a condenação do responsável em débito individual e solidário com a empresa Construnor - Construções do Nordeste. Ltda.
24.	Não ocorreu a prescrição da pretensão punitiva. Em consonância com o item 9.1.4 do Acórdão 1441/2016-TCU-Plenário, "a prescrição interrompida recomeça a correr da data em que for ordenada a citação, a audiência ou oitiva da parte, nos termos do art. 202, parágrafo único, parte inicial, do Código Civil".
25.	No caso ora examinado, observa-se que o ato que ordenou a primeira citação é de 30/6/2011 (peça 9, p. 12-15) , enquanto o ato ordenatório da segunda citação, em razão do disposto no Acórdão 1039/2018-TCU-Plenário, é de 7/11/2018. Portanto, não transcorreu o prazo decenal previsto no art. 205 do Código Civil, utilizado subsidiariamente por este Tribunal, nos termos do Acórdão 1441/2016-TCU-Plenário. Cabe, assim, a aplicação aos responsáveis da multa prevista no art. 57 da Lei 8.443/1992.
26.	A unidade instrutiva propõe, ainda, a aplicação ao Sr. Orlando de Oliveira Filho da multa prevista no art. 58 da Lei 8.443/1992, o que entendo desnecessário, haja vista que a multa referente ao art. 57 da Lei 8.443/1992 já contempla as condutas irregulares ensejadoras de débito, pelo valor integral transferido ao município para a execução do convênio 3608/2001.
Diante do exposto, manifesto-me pela aprovação do acórdão que ora submeto à apreciação deste Colegiado.
TCU, Sala das Sessões Ministro Luciano Brandão Alves de Souza, em 22 de setembro de 2020.
Weder de Oliveira
Relator